臺灣臺南地方法院刑事判決　　　　　　　　　　　　　九十二年度自字第一六一號
　　自　訴　人　丁○○○工業股份有限公司　設台南縣西港鄉營西村後營二之一號
　　代　表　人　吳明晃
　　自訴代理人　楊丕銘律師
　　被　　　告　富陞實業有限公司　設台南縣永康市○○○路九四四號
　　兼右一人
　　代　表　人　庚○○
　　被　　　告　辛○○
　　共　　　同
　　選任辯護人　李文禎律師
　　　　　　　　黃如流律師
　　被　　　告　戊○○○股份有限公司　設台中縣大里鄉○○路三二六號
　　兼右一人
　　代　表　人　丙○○
　　共　　　同
　　選任辯護人　陳呈雲律師
右列被告因違反著作權法案件，經自訴人提起自訴，本院判決如左：
    主  文
庚○○、辛○○、富陞實業有限公司、丙○○、戊○○○股份有限公司均無罪。
    理  由
一、自訴意旨略以：
（一）自訴人就「防鏽潤滑劑用途及用法」之八個圖案及其文字說明於民國八十四年
      十一月八日著作完成取得著作權，並獲內政部核准為著作權登記。詎被告庚○○、辛○○二人竟意圖營利而在渠等所共同經營之富陞實業有限公司（以下簡
      稱富陞公司）所出品之ＫＳ─１００防鏽潤滑劑鐵罐外表，以重製之方法侵害
      自訴人之上開八個享有著作權之圖樣及其文字說明（如附件(一)）中之五個圖樣
      及其文字說明（如附件(二)）之著作財產權。因認被告庚○○、辛○○涉有違反
      著作權法第九十四條第一項之罪嫌；依同法第一百零一條第一項規定，富陞公
      司亦應科以同法第九十四條第一項之罰金云云。
（二）自訴人於取得前開著作權後，曾於八十六年間將前開著作之底片版交予戊○○○股份有限公司（以下簡稱健豐公司）之丙○○，委其為自訴人製作第一批及
      第二批之防鏽潤滑劑鐵罐，其後被告丙○○之鐵罐價格過高，自訴人乃轉委他
      人製作鐵罐，惟自訴人並未將被告丙○○所保管之前開底片版取回。詎健豐公
      司負責人即被告丙○○竟將前開業務上所保管之自訴人所有之前開底片版予以
      侵占入已，並因接受被告庚○○、辛○○委託而與被告庚○○、辛○○共謀，
      以其所侵占之前開底片版重製前開著作於富陞公司之ＫＳ─１００防鏽潤滑劑
      鐵罐外表，致侵害自訴人之著作權。因認被告丙○○涉有刑法第三百三十六條
      第二項之業務侵占罪嫌及違反著作權法第九十四條第一項之罪嫌；依著作權法
      第一百零一條第一項規定，健豐公司亦應科以同法第九十四條第一項之罰金云
      云。
二、按犯罪事實應依證據認定之，無證據不得認定犯罪事實；又不能證明被犯罪者，
    應諭知無罪之判決，刑事訴訟法第一百五十四條第二項、第三百零一條第一項分
    別定有明文。本件自訴人丁○○○工業股份有限公司（以下簡稱欣奇公司）認被
    告涉有上開犯行，無非以其所提出之著作權登記簿謄本三件、富陞公司之統一發
    票影本二紙、ＫＳ─１００防鏽潤滑劑鐵罐樣品一件，及證人甲○○之供述為其
    論據。訊之被告等均堅決否認有前開犯行，被告庚○○辯稱自訴人所主張之前開
    圖形著作DOW CORNING（道康寧）公司早已使用在其產品型錄上，並非自訴人所
    原創。且本件富陞公司只負責ＫＳ─１００防鏽潤滑劑之內容物填充部分而不及
    於鐵罐製作，ＫＳ─１００防鏽潤滑劑是晉威實業有限公司（以下簡稱晉威公司
    ）交給他們做的；被告辛○○則辯稱他是負責富陞公司工廠裡面之生產部分，對
    本案並不知情等語；被告丙○○則辯稱：本件自訴人委託健豐公司製作防鏽潤滑
    劑鐵罐時，其防鏽潤滑劑使用圖及文字說明底片係由自訴人之負責人吳明晃與被
    告丙○○一同拿至彰化縣彰化市某印刷公司，由吳明晃交予該印刷公司負責人於
    印刷時使用。健豐公司僅受欣奇公司委託代工製做空鐵罐二批，欣奇公司何以未
    向該印刷公司取回底片，非被告丙○○所能過問。再富陞公司委託健豐公司代為
    生產製作空鐵罐時，被告丙○○曾要求被告庚○○書立切書以免生糾紛，況被告
    庚○○於九十一年四月二十一日委託健豐公司製作之ＫＳ─１００防鏽潤滑劑鐵
    罐，其上之圖形與自訴人欣奇公司委託健豐公司製作之ＣＨ─４０防鏽潤滑劑鐵
    罐上之圖形並非完全相同，且健豐公司亦僅提供空鐵罐，並未參與版面之印刷等
    語。
三、經查：
（一）「圖形著作」部分，自訴人並無著作權
          按現行著作權法關於著作權之享有，不採登記（註冊）主義，而採創作（
      自然）主義（該法第三條第一項第二款、第十條前段），依（八十七年一月二
      十一日）修正前著作權法第七十四條規定，著作人或著作權人固得向主管機關
      內政部申請為著作人、著作權人等登記，但此種登記僅有存證之作用，尚無推
      定之效力。本件自訴人所主張其享有著作權之如附件(一)編號至所示圖樣及
      文字說明固有其提出之著作權登記簿謄本在卷可稽。惟自訴人所主張著作權被
      侵害之如附件(一)編號、、、、、所示著作中之圖形著作部分，其
      圖樣竟與被告庚○○於本院提出之美商DOW CORNING（道康寧）公司所銷售之
      MOLYKOTE潤滑劑之商品型錄上如附表(三)編號、、、、、所示圖樣
      相同（僅附件(一)編號之圖樣左側有一螺絲，如附表(三)編號圖樣左側並無螺
      絲稍有不同）等情，亦有卷附商品型錄可稽。是本件自訴人是否享有前開圖形
      著作之著作權已非無疑。
          經本院向台鍊企業股份有限公司（以下簡稱台鍊公司）函查結果，台鍊公
      司是於西元一九七五年（民國六十年）十月即已和美商DOW CORNING（道康寧
      ）公司簽約代理銷售該公司MOLYKOTE潤滑劑，並於七十六年即印製如附件(三)所
      示之商品型錄，有卷附台鍊公司九十三年八月五日函可稽。證人即任職於台鍊
      公司之己○○於本院亦供稱他自七十九年間起即在台鍊公司任職迄今，前開美
      商DOW CORNING（道康寧）公司MOLYKOTE潤滑劑之商品型錄他有看過，前開型
      錄是他在八十一年調到潤滑油部門時，根據前任業務員留下的型錄再加印，這
      份型錄在八十一年之前就有了。因為是他當業務員第一次印的型錄，所以他記
      得清楚。參諸台鍊公司函附之前開MOLYKOTE潤滑劑商品型錄上所印之台鍊公司
      地址為台北市○○街○段四五號，電話號碼為0000000（代表號），顯
      見前開型錄應係早已存在（台北市電話自八十七年一月一日凌晨零時起電話號
      碼已改為八碼），而非臨訟杜撰，證人己○○前開供述應可採信。足證早在自
      訴人所稱於八十四年十一月八日著作完成取得著作權之前，前開圖形著作已經
      他人完成創作取得著作權，自訴人並無前開圖形著作之著作權。
（二）「文字說明」部分亦無自訴人所主張著作權被侵害之犯罪事實
          關於自訴人所主張著作權被侵害之如附件(一)編號、、、、、
      所示著作中之文字說明部分，其固與前開MOLYKOTE潤滑劑商品型錄上文字不同
      。惟按前開文字內容依序為「開動濕馬達」、「滲透除鏽」、「解除凍結旋轉
      開關」、「清潔及潤滑軸承」、「生產機械清潔潤滑」、「消除絞鍵雜聲」，
      僅係單純用以說明商品之用途之文字說明，如認其為著作之標的，其性質應歸
      類為語文著作。雖自訴人於八十五年向內政部登記時，係以「防鏽潤滑劑用途
      及用法」名稱登記為語文著作，惟於八十六年登記時僅以「防鏽潤滑劑使用圖
      (一)、(二)」名稱登記為圖形著作，有卷附著作權登記簿謄本三件可稽。
          按八十一年六月十日發布之「著作權法第五條第一項各款著作內容例示」
      第二項第一款規定「語文著作：包括詩、詞、散文、小說、劇本、學術論述、
      演講及其他之語文著作。」；再著作權法第三條第一項第一款規定「著作：指
      屬於文學、科學、藝術或其他學術範圍之創作。」。所謂「創作」係指人將其
      內心思想、情感藉語言、文字、符號、繪畫、聲音、影像、肢體動作……等表
      現方法，以個別獨具之創意表現於外者，而「個別獨具之創意」即所謂之「原
      創性」、或「獨創性」。易言之，「語文著作」須符合「著作」之規定方可。
      商業產品之使用說明，如其內容之說明符合上述著作之定義，固非不得作為語
      文著作之標的。然前開單純用以說明商品用途之「開動濕馬達」、「滲透除鏽
      」、「解除凍結旋轉開關」、「清潔及潤滑軸承」、「生產機械清潔潤滑」、
      「消除絞鍵雜聲」等文字內容，僅係一般常見之文字說明。此部分亦早在德記
      洋行所進口之美商ＷＤ─４０公司之ＷＤ─４０防鏽潤滑劑鐵罐上即使用「開
      動濕馬達」、「滲透除鏽」、「清潔及潤滑曲軸」、「消除絞鍵雜聲」等文字
      （自訴人之前開ＣＨ─４０防鏽潤滑劑鐵罐正面之「防止發出軋轢聲」等六項
      文字及英文說明內容亦與美商ＷＤ─４０公司之ＷＤ─４０防鏽潤滑劑鐵罐所
      載除排列順序外完全相同），有被告庚○○所提出之ＷＤ─４０防鏽潤滑劑鐵
      罐可資比對。從而，前開文字說明並無「個別獨具之創意」，顯難認係屬具有
      獨創性之於文學、科學、藝術或其他學術範圍之創作。況同種類商品之用途大
      同小異，其在說明用途之文字辭彙亦相當有限，如不嚴格要求其須具備「個別
      獨具之創意」，則必然限縮其他同類商品之用途說明而造成不公平競爭（如甲
      商品載明其可用於刀傷、燙傷、蚊蟲咬傷，則乙商品是否不可載明其可用於刀
      傷、燙傷、蚊蟲咬傷？甲商品載明其冷氣超冷、安靜，乙商品是否不可載明其
      其冷氣超冷、安靜？）。從而，前開之如附件(一)編號、、、、、
      所示之文字說明部分，亦無自訴人所主張著作權被侵害之事實。
（三）無法證明被告等主觀上有侵害著作權之故意
          證人即晉威公司負責人乙○○於本院證稱富陞公司是晉威公司之代工公司
      ，代工製造前開ＫＳ─１００防鏽潤滑劑，ＫＳ─１００防鏽潤滑劑鐵罐上之
      圖片是引用台鍊公司前開商品之圖片，因為他在七十八年間曾在台鍊公司服務
      。參諸前開ＫＳ─１００防鏽潤滑劑鐵罐上所使用之圖形（如附件(二)所示），
      其中部分塗有紅色標示，而其塗紅色標示部分適與台鍊公司所印製之美商DOW
      CORNING（道康寧）公司MOLYKOTE潤滑劑之商品型錄上塗紅色標示部分相同，
      而自訴人所生產之前開ＣＨ─４０防鏽潤滑劑鐵罐圖形則無塗紅色標示部分；
      再前開ＫＳ─１００防鏽潤滑劑鐵罐上所使用之如附件(二)編號所示圖形左側
      並無螺絲，與自訴人所主張有著作權之附件(一)編號之圖樣左側有一螺絲稍有
      不同，而與MOLYKOTE潤滑劑之商品型錄上如附表(三)編號圖樣相同，左側並無
      螺絲相同；又ＫＳ─１００防鏽潤滑劑鐵罐上所使用之如附件(二)編號所示圖
      形，為自訴人所主張有著作權之附件(一)所示圖形所無，而與MOLYKOTE潤滑劑之
      商品型錄上如附表(三)編號圖樣相同。是證人乙○○前開供述應可採信。本件
      前開圖形既係證人乙○○所提供，尚難逕行認定被告等人主觀上有侵害著作權
      之故意。
（四）無法證明被告丙○○有業務侵占自訴人前開底片版之犯行
          本件前開圖形係證人乙○○所提供已如前述，是自訴人所認被告丙○○係
      將其業務上所保管之自訴人欣奇公司所有之前開底片版予以侵占入已，並因接
      受被告庚○○、辛○○委託而與被告庚○○、辛○○共謀，以其所侵占之前開
      底片版重製前開著作於富陞公司之ＫＳ─１００防鏽潤滑劑鐵罐外表，尚乏依
      據。再證人即自訴人代表人吳明晃之子吳俊達（即甲○○）於本院亦證稱前開
      ＣＨ─４０防鏽潤滑劑鐵罐底片版他有交予被告丙○○，因為要委託製罐廠製
      造罐子，由被告丙○○轉交印刷廠印刷。苟如證人所述，前開ＣＨ─４０防鏽
      潤滑劑鐵罐底片版既由被告丙○○轉交印刷廠印刷，則如何能逕行認定被告丙○○有將前開底片版占為己有之事實？況被告丙○○經營健豐公司代工製罐，
      其所製造鐵罐之種類、規格、標示內容悉依委託廠商之要求內容定之，前開底
      片版對被告丙○○或健豐公司並無經濟價值，被告丙○○並無侵占入己之必要
      。從而，本件無法證明被告丙○○有業務侵占自訴人前開底片版之犯行。
四、綜上所述，本件關於自訴人所生產之ＣＨ─４０防鏽潤滑劑鐵罐上之「圖形著作
    」部分，自訴人並無著作權，至於「文字說明」部分亦無自訴人所主張著作權被
    侵害之犯罪事實。再本件依現存之證據亦無法證明被告等主觀上有侵害著作權之
    故意及被告丙○○有何業務侵占自訴人前開底片版之犯行。本件即屬不能證明被
    告犯罪，依法應為無罪之諭知。
五、本件經本院實體審理結果，自訴人並非前開圖形著作之著作權人，雖依部分實務
    見解（八十七年度台上字第二六四六號判決、八十六年度台上字第五一九九號判
    決參照）本不得提起本件自訴，惟按刑事訴訟法第三百十九條第一項規定，犯罪
    之被害人始得提起自訴。此被害人祇須依自訴人所訴之犯罪事實，在實體法上足
    認其為被害人即為已足。即以自訴狀所載事實，自訴人是否為被害人為準。至於
    該自訴人實際上曾否遭被告所害、或被告究竟有無加害行為，並非自訴之成立要
    件。故不得以審理結果，認為被告並無被訴之犯罪事實，而資為自訴人並非被害
    人不得提起自訴之根據（八十九年度台上字第三八０號判決參照）。本件依自訴
    狀所載事實及其提出之證據形式，自訴人既為被害人，自得提起自訴，不因實體
    審理結果，認為被告並無被訴之犯罪事實，而資為自訴人並非被害人不得提起自
    訴之根據。否則，幾乎所有經實體審理結果被告犯罪不足以證明或構成要件不該
    當之案件，均將因無法證明自訴人為被害人而不得提起自訴，使實體上是否成立
    犯罪之審理與形式上得否提起自訴之審查混淆不清。
        退一步言，即令認自訴人並非前開圖形著作之著作權人而不得提起本件自訴
    ，本案就前開文字說明（語文著作）部分，依自訴狀所載事實及其提出之證據形
    式，自訴人亦係被害人，而得提起自訴，並依刑事訴訟法第三百十九條第三項前
    段規定，全部得提起自訴，附此敘明。
六、據上論斷，應依刑事訴訟法第三百四十三條、第三百零一條第一項，判決如主文
    。
中      華      民      國      九十三  年      九      月    二十九    日
                                臺灣臺南地方法院刑事第九庭
                                    審判長法  官  鄭  文  祺
                                          法  官  楊  佳  祥
                                          法  官  蔡  奇  秀
右正本證明與原本無異。
如不服本判決，應於判決送達後十日內向本院提出上訴狀( 應附繕本 )。
                                          書記官  楊  宗  哲
中      華      民      國      九十三  年      九      月     三十     日
